【裁判字號】    95,台上,1189
【裁判日期】    950309
【裁判案由】    常業詐欺
【裁判全文】
最高法院刑事判決            九十五年度台上字第一一八九號
    上  訴  人  甲○○
                        號6樓.
    選任辯護人  舒建中律師
上列上訴人因常業詐欺案件，不服台灣高等法院中華民國九十二
年七月四日第二審判決（九十二年度上訴字第一六九０號，起訴
案號：台灣台北地方法院檢察署九十一年度偵字第一六一七六號
），提起上訴，本院判決如下：
    主  文
原判決撤銷，發回台灣高等法院。
    理  由
本件原判決認定：上訴人即被告甲○○意圖為自己不法所有，基
於行使偽造信用卡、偽造私文書及盜接他人電信設備通信之概括
犯意，與已成年之莊建中（綽號「大胖」）、楊國忠（綽號「連
長」、「豬公」）、李豫宗（以上三人由檢察官另案偵辦中）及
姓名、年籍均不詳，綽號「運將」、「阿俊」、「姐仔」、「長
毛」、「偉仔」等成年人組成偽卡盜刷集團，基於共同犯意聯絡
，由「阿俊」先自電話簿選定位於台北縣市之各大鐘錶公司或金
飾店之電話及住址，勘查地形及商店買賣模式，製作犯罪處所之
地圖，並排定作案順序，先後約在台北縣中和市○○路古早傳說
泡沫紅茶店或金石堂書店等地集合後，搭乘計程車前往擇定之鐘
錶公司或金飾店後，分為二組，先由上訴人身穿繡有「電信公司
」四字之藍色工作服與「阿俊」或「大胖」，向鐘錶公司或金飾
店商店所在大樓管理員以檢修電話線為辭，向大樓之管理員出示
異線裝移機移拆聯單及工程契約等單據矇混進入大樓開啟電信箱
，再透過室外之電信箱盜接商店電話，另一組人員則持偽造信用
卡前往鐘錶公司或金飾店內購物，表示要以刷卡付賬，惟所交付
供店員刷卡之信用卡皆因故未能透過連線端末機完成線上刷卡手
續，旋要求店員以電話向發卡銀行確認該信用卡為有效之信用卡
，並透過電話以手工方式取得信用卡授權碼，俟店員撥電話向發
卡銀行索取授權碼時，即由同謀之上訴人等人以其所有之小型電
話連結至該商店電話線上之方式，進行同步監聽，聞前揭商店撥
打至財團法人聯合信用卡處理中心（下稱聯合信用卡中心）索取
授權碼撥號音結束後，即將商店與聯合信用卡中心之電話切斷，
利用同一電話線與掌中精靈等小型電話轉接至事先設定之另一電
話號碼為0000000000、0000000000、00
00000000等處，旋上訴人即將掌中精靈關掉，由其餘集
團成員佯裝為聯合信用卡中心職員，與購物之犯罪集團成員核對
身分後，給予該商店錯誤之授權碼，同意商店以手動刷卡方式刷
卡，並由購物之犯罪集團成員在確認消費金額之簽帳單（一式三
聯）上偽造「王志強」、「許琨府」、「何青」等署押，偽造「
王志強」、「許琨府」、「何青」名義之簽帳單並進而行使，使
鐘錶商店之店員陷於錯誤，而交付財物，上訴人每次既遂可自其
中分得新台幣（下同）二千元，足生損害於發卡銀行、聯合信用
卡中心、「王志強」、「許琨府」及出售鐘錶、金飾之公司或銀
樓負責人。上訴人及莊建中、楊國忠、李豫宗與綽號「運將」、
「阿俊」、「姐仔」等人即以此為常業，賴以維生。詳細之時間
、地點及詐欺之財物如下：(一)、民國九十一年七月二十六日下午
三時五十分，李豫宗前往台北縣中和市○○街三十三號之一嘉品
銀樓，由店長施珮莉接待，以卡號0000000000000000之偽造信用
卡，在如原判決附表一編號一之簽帳單（一式三聯）上偽簽「王
志強」署押各一枚刷卡，購買價值十萬三千八百元之金元寶三個
、金條四條後離去。事後施珮莉向聯合信用卡中心請款時，始發
現該卡號為偽卡。(二)、九十一年七月二十六日下午七時，李豫宗
前往位於台北縣土城市○○路○段一五四號寶島鐘錶公司土城分
公司（下稱寶島土城分公司），由店員林玲華接待，以卡號0000
000000000000之偽造信用卡，在如原判決附表一編號二之簽帳單
（一式三聯）上偽簽「王志強」署押各一枚後，刷卡購買價值十
三萬五千元之勞力士錶一支離去，事後寶島土城分公司向聯合信
用卡中心請款時，始發現並無該筆刷卡資料，而調閱電話通聯紀
錄。(三)、九十一年七月二十九日下午四時三十八分，綽號「姐仔
」之女子及李豫宗先後前往位於台北市○○路○段一○二號英吉
利鐘錶眼鏡公司信義店（下稱英吉利信義店），「姐仔」先向店
內小姐以卡號0000000000000000之偽造信用卡購買價值三十一萬
九千三百元之勞力士女錶一支，在如原判決附表一編號三之簽帳
單（一式三聯）上偽簽「何青」署押各一枚，李豫宗則持卡號00
00000000000000之偽造信用卡，在如原判決附表一編號四之簽帳
單（一式三聯）上偽簽「王志強」署押各一枚，向店長林明豐購
買共計十七萬八千元之勞力士男錶二支後從容離去。事後英吉利
信義店向聯合信用卡中心請款時，始知並無前二筆刷卡資料。(四)
、九十一年七月三十日下午四時，李豫宗前往位於台北縣新莊市
○○路一三一號尚德金銀珠寶公司，持卡號0000000000000000之
偽造信用卡，在如原判決附表一編號五之簽帳單一式三聯上偽簽
「王志強」署押各一枚，向店長王清和購買價值十一萬七千元之
金飾手鍊後離去。之後又有另一名不詳姓名成年男子進入，持卡
號0000000000000000之偽造信用卡，在如原判決附表一編號六之
簽帳單（一式三聯）上偽簽「許琨府」名義，購買價值七萬七千
六百元之金飾後離去。隔日，台北縣政府警察局土城分局告知逮
捕「王志強」，王清和始電洽聯合信用卡中心查詢得知並無七月
三十日之交易紀錄，始知受騙。(五)、九十一年七月三十一日下午
一時三十分，李豫宗前往台北縣土城市○○街二四號一樓金星珠
寶銀樓，上訴人則與「阿俊」在電信箱旁操作。因前日即七月三
十日該銀樓即遭人持偽卡盜刷，李豫宗同樣欲以刷卡方式購買手
鍊，然刷卡機無法顯示卡號，店員楊秋萍則發覺有異，至公寓樓
梯間電信箱旁發現身背電話線之上訴人及正在電信箱擬接線之「
阿俊」，楊秋萍立即報警，上訴人與「阿俊」在警察未到前逃逸
，而店內之李豫宗則為警當場逮捕，事後「阿俊」並交付六萬八
千元予上訴人花用，嗣上訴人為免被查獲，於九十一年八月三日
與「阿俊」共同基於變造身分證之犯意聯絡，在台北縣土城市某
不詳地點之網路咖啡店內交付其相片予「阿俊」，由「阿俊」換
貼上訴人照片在廖志晃遺失之身分證上加以變造，「阿俊」於九
十一年八月六日將變造之廖志晃身分證交付上訴人隨身攜帶，擬
供管理員查驗之用（並未拿出行使），足以生損害於廖志晃及戶
政機關對戶政監理之正確性。(六)、九十一年八月六日下午十六時
六分，上訴人與「大胖」前往位於台北市○○○路○段二三五號
騰達大樓，向大樓管理員周駿詢問電信箱之位置後，即在電信箱
旁擬將開關裝上，「大胖」先行離去。「姐仔」則前往騰達大樓
一樓金生儀鐘錶公司，向店員洪雅芬表示欲以刷卡購買價值三十
四萬一千四百元之勞力士對錶。第一次刷卡未成功，「姐仔」接
聽行動電話後即以要提領現金為由，匆忙離開。金生儀鐘錶公司
店長察覺有異，即至電信箱旁要求上訴人出示證件，上訴人逃跑
不及而被當場逮捕送警處理，並扣得上訴人所有，供犯罪所用如
原判決附表二所示之物及於上訴人身上起出貼有上訴人照片之變
造身分證一張等情，因而維持第一審論處上訴人常業詐欺罪刑之
判決，並就檢察官起訴如原判決理由五部分，以不能證明該部分
犯罪，不另為無罪之諭知，駁回上訴人在第二審之上訴，固非無
見。
惟查：(一)、判決應記載理由，如事實有記載，但理由未予說明，
即屬理由不備，按諸刑事訴訟法第三百七十九條第十四款規定，
其判決當然違背法令。又所謂常業犯，係指反覆以同種類之行為
為目的之社會活動之職業性犯罪而言，亦即恃犯罪以維生。本件
原判決事實欄雖認定上訴人與共犯莊建中等所為係「以此（詐欺
）為常業，賴以維生」，應構成常業詐欺犯行，然於理由欄並未
詳予論述其如何恃詐欺維生而成立常業犯之理由，自有判決理由
不備之違法。(二)、除有特別規定外，已受請求之事項未予判決，
或未受請求之事項予以判決者，其判決當然違背法令，為刑事訴
訟法第三百七十九條第十二款所明定。本件檢察官起訴另指上訴
人與共犯尚有「偽造中華電信股份有限公司（下稱中華電信）員
工之工作證，復……推由甲○○持前揭（變）造之身分證及偽造
之中華電信員工工作證，向鐘錶公司或金飾店……大樓管理員行
使供查驗證件」，此部分亦有刑法第二百十六條、第二百十二條
之行使偽造特種文書罪嫌，有起訴書可參，原判決就此部分漏未
予以審理判決，自有已受請求之事項未予判決之違法。又刑事訴
訟法第二百六十七條規定，檢察官就犯罪事實一部起訴者，其效
力及於全部，係指已起訴之部分及未起訴之部分，均構成犯罪，
並具有連續犯、牽連犯或想像競合犯等裁判上一罪關係，或屬常
業犯、接續犯、吸收犯、結合犯、加重結果犯等實質上一罪，其
一部犯罪事實經起訴者，本於審判不可分原則，受訴法院應就構
成同一案件之全部犯罪事實予以審判而言。原判決理由五以「公
訴意旨另以……被告甲○○同前述之概括犯意，分別於……九十
一年七月二十六日前往明珠銀樓、九十一年七月二十九日前往寶
島鐘錶公司土城分公司、九十一年七月三十日前往土城金星珠寶
銀樓……而為相同之犯行，因認就此部分亦犯刑法第二百零一條
之一第二項之行使偽造信用卡罪、第二百十六條、第二百十條之
行使偽造私文書罪、第三百四十條之常業詐欺罪及違反電信法第
五十六條第一項之盜接他人電信設備通信罪嫌。」並於同段理由
(三)(四)(五)說明因不能證明上訴人有參與上開三部分犯行或有何犯意
聯絡，「惟公訴意旨認此部分與前揭論罪科刑之部分有連續犯之
裁判上一罪之關係，爰不另為無罪之諭知。」然因檢察官起訴書
並未就被害人明珠銀樓、土城金星珠寶銀樓被害部分一併起訴，
而起訴書所指上訴人在寶島土城分公司之犯罪時間，為九十一年
七月二十六日，與原判決事實一(二)認定之時間相符，原判決上開
就寶島土城分公司被害不另無罪諭知部分之犯罪時間，依證人林
耀輝之指訴，則為同年月二十九日上午十一時左右（偵查卷第一
五七頁背面參照），與起訴書之記載、原判決之認定時間均屬不
同，此部分是否已非起訴範圍所及？如果無訛，被害人明珠銀樓
、土城金星珠寶銀樓及寶島土城分公司同年月二十九日被害部分
，原判決既認上訴人犯罪不能證明，自與已起訴之事實不生裁判
上或實質上一罪關係，亦非起訴效力所及，乃原判決猶逕予審理
判決，自有未受請求之事項而予以判決之違法。(三)、電信法第五
十六條第一項之盜接他人電信設備通信罪，係以「意圖為自己或
第三人不法之利益，以有線、無線或其他電磁方式，盜接或盜用
他人電信設備通信者」為其構成要件，揆諸法條規定甚明。原判
決論斷上訴人所為，並構成電信法第五十六條第一項之罪，惟於
事實及理由欄俱未認定、說明上訴人或共犯是否「意圖為自己或
第三人不法之利益」；原判決理由三就上訴人持有變造「廖志晃
」身分證部分，以上訴人「並未持以行使，故僅論變造行為之犯
行」，惟如何論斷上訴人「並未持以行使」，未予說明其理由；
原判決事實認定上訴人偽造「王志強」、「許琨府」、「何青」
等署押及簽帳單並進而行使，使鐘錶商店之店員陷於錯誤，而交
付財物，足生損害於發卡銀行、聯合信用卡中心、「王志強」、
「許琨府」及出售鐘錶、金飾之公司或銀樓負責人，惟未提及併
損害於「何青」，是否謂此部分無生損害於「何青」？另原判決
認定共犯李豫宗偽造「何青」簽名部分，依卷附簽帳單（第一審
卷第八十八頁），是否應為「何菁」之誤？原判決理由五(三)所載
「衛江百合」，是否應為「魏江百合」（第一審卷第一三七頁參
照）？上開各項原判決未予究明即遽為認定，併有可議。以上或
為上訴意旨所指摘，或為本院得依職權調查之事項，應認上訴為
有理由。按第三審法院應以第二審判決所確認之事實為判決基礎
，刑事訴訟法第三百九十四條第一項前段定有明文。原判決上述
之違背法令，影響於事實之確定，本院無可據以為裁判，應將原
判決撤銷，發回原審法院更為審判。原判決理由五不另為無罪諭
知部分，基於審判不可分之原則，併予發回，附此敘明。
據上論結，應依刑事訴訟法第三百九十七條、第四百零一條，判
決如主文。
中    華    民    國  九十五  年    三    月    九    日
                      最高法院刑事第一庭
                          審判長法官  董  明  霈
                                法官  張  祺  祥
                                法官  呂  永  福
                                法官  黃  正  興
                                法官  陳  東  誥
      本件正本證明與原本無異
                                      書  記  官
中    華    民    國  九十五  年    三    月   十三   日
                                                      Ｑ


司法院資訊處製作；財團法人民間司法改革基金會備份。
